【裁判字號】    89,台上,1548
【裁判日期】    890707
【裁判案由】    拆屋還地
【裁判全文】
最高法院民事判決                              八十九年度台上字第一五四八號
    上  訴  人  地○○
                宙○○
                宇○○
                子○○
                未○○
                戌○○
                丑○○
                亥○○
                壬○○
                黃○○
                酉○○
                寅○○
                申○○
                丙○○
                癸○○
                巳○○
                卯○○
                辰○○
                天○○
                午○○
                玄○○
                戊○○
                乙○○
                甲○○
                丁○○
                己○○
    共      同
    訴訟代理人  陳國雄律師
    被 上訴 人  庚○○
                辛○○
    共      同
    訴訟代理人  黃華章律師
右當事人間請求拆屋還地事件，上訴人對於中華民國八十八年十月二十六日台灣高等
法院第二審更審判決（八十六年度上更(一)字第三八五號），提起上訴，本院判決如左
：
    主  文
上訴駁回。
第三審訴訟費用由上訴人負擔。
    理  由
本件上訴人主張：坐落台北市○○區○○段一小段三一二－一地號土地（下稱系爭土
地）係兩造及訴外人台北市政府、鄭明珠、鄭文章（起訴狀漏列鄭明珠、鄭文章）所
共有，上訴人之應有部分合計八十四分之五十三，被上訴人之應有部分各為二百七十
分之十八。被上訴人未得其他共有人全體之同意，擅自占用系爭土地，在其地上分別
興建門牌永吉路四四四－一及永吉路四四四－二號四層樓房各一棟，各樓層面積（含
騎樓）均為一○九‧三二平方公尺，侵害其他共有人之所有權等情，爰依民法第七百
六十七條規定，求為命被上訴人拆除上開房屋，將土地交還伊及其他共有人全體之判
決（上訴人另請求不當得利部分，於第二審撤回起訴，復追加此部分之訴，依法自有
未合，原法院未以裁定駁回，而以判決予以駁回，結果相同，最高法院八十六年度台
上字第一六五四號判決予以維持）。
被上訴人則以：系爭土地業經原共有人協議約定各共有人得在分管之土地上建屋使用
，而伊二人於民國六十年向前手許葉白等九人購買土地之應有部分，並交付其分管之
系爭土地，共有人即上訴人亦出具土地同意書同意伊在該土地上建屋。伊係繼受前手
許葉白等九人與上訴人間之協議，占用系爭土地，並非無權占有等語，資為抗辯。
原審依審理之結果，以：本件上訴人主張之事實，固提出土地及建築改良物登記簿謄
本為證。惟查被上訴人建屋占用之系爭土地係七十年六月十一日由重測前坐落台北市
○○段一小段一○八－九號土地分割出來，而一○八－九號土地係六十四年二月廿一
日由同段一○八－二號土地分割出來。上訴人興建之門牌台北市○○路四四五、四四
七、四四九、四五一、四五三、四五五、四五七號房屋基地分別坐落台北市○○區○
○段一小段六六五、六六五－一至－六號土地，該七筆土地於七十年六月十二日由原
坐落同小段六六五號土地分割出來，而六六五號土地即重測前虎林段一小段一○八－
八號土地，一○八－八號土地係六十四年二月廿一日由同小段一○八號土地分割出來
。一○八號與一○八－二號二筆土地均係五十三年七月七日由原五分埔段一○八號土
地分割出來等情，有土地及建物登記簿謄本、台北市松山地政事務所函可稽。則兩造
房屋之基地，原坐落同一筆土地上，堪予認定。次查上開原五分埔段一○八號土地原
屬鄭沈配、許丙、林英共有，其三人相繼於三十三年、五十二年、五十四年間死亡，
所遺上開土地由其繼承人繼承，為上訴人與其他共有人所共有，上訴人於五十七年間
與其他共有人就上開土地協議分管，供各自建屋使用，且在該土地上興建上開七棟房
屋，有土地及建物登記簿謄本可按，並經原審向台北市政府工務局調閱之建築執照案
查證明確。上訴人亦自認其建屋時，地主間彼此協議分配以建屋使用等情在卷，則上
訴人與其他共有人就上開一○八號土地所為協議，係約定各共有人得在分管之土地上
建屋。至於各共有人是否即時興建房屋，應非所問。上訴人嗣後雖謂上開協議係針對
各共有人於建屋時獲得其他共有人同意而言，許葉白等並未取得其他共有人同意在特
定部分土地上建屋云云，但未舉證證明上開自認與事實不符，且係出於錯誤，依民事
訴訟法第二百七十九條第三項之規定，自不容其撤銷上開自認。是則許葉白等依上開
協議得在其分管之土地上建屋使用，至為明顯。又查被上訴人於六十年九月六日向其
前手許葉白等九人（許丙之繼承人）買受上開一○八－二號土地應有部分各二七○分
之十八，由許葉白等交付系爭房屋之基地。許葉白等九人交付特定部分予被上訴人，
僅發生被上訴人之使用是否須其他共有人同意之問題，尚不發生許葉白等九人無權處
分該特定部分土地之問題。被上訴人於買受上開土地應有部分，在該土地上建屋，向
主管機關申請建築執照時，並提出其他共有人出具之土地使用權證明書，有土地使用
權證明書影本在卷可證。當時鄭沈配、林英已死亡，被上訴人所提出之土地使用權證
明書蓋用鄭沈配、林英之印章，固有未合，惟鄭沈配、林英之繼承人於當時尚未辦理
繼承登記（林英之繼承人丙○○於六十五年、鄭沈配之繼承人鄭再吉等於六十八年完
成繼承登記），土地登記簿謄本仍登記該二人為土地所有權人，在此之前，鄭沈配、
林英之繼承人處理有關鄭沈配、林英所遺上開土地事宜，仍以鄭沈配、林英名義為之
。台北市政府於四十五年間，為安置景美溪水災受災戶及開闢永吉路，收購當時屬許
丙、林英及鄭沈配之繼承人共有之台北市信義區○○○段七九、八○、八一、七九－
一、一○六、一○六－一、一○七、一○八、一一○、一一一號等土地，當時鄭沈配
已死亡，由其子與台北市政府協議，仍列鄭沈配為當事人，有收購協議紀錄影本在卷
足稽。上訴人於五十七年間，興建上開七棟房屋時，鄭沈配、林英已死亡，但於申請
建築執照時，所提出之土地使用權同意書，亦蓋用鄭沈配、林英印章。上訴人對於蓋
鄭沈配、林英之印文係鄭沈配、林英之繼承人所為，並不爭執。上訴人於七十七年間
出售土地予吳讚盛時，林英已死亡，該買賣契約書仍列林英為當事人，並蓋用其印章
，有上訴人不爭執之不動產買賣契約書可按。顯係為配合土地登記簿上記載所有權登
記名義人，而以鄭沈配、林英名義為上開行為。又被上訴人所建之房屋，與上訴人之
上開七棟房屋，同坐落在台北市○○路上，且相面對等情，業經原審履勘現場屬實。
被上訴人在六十年間建屋時，上訴人之七棟房屋已完成，並遷入居住，為上訴人所不
爭執，被上訴人建屋使用，自為上訴人所明知。且上訴人於五十七年間申請建築執照
時，曾提出其他共有人出具之土地使用權同意書（含以鄭沈配、林英名義），應知悉
申請建築執照應具備其他共有人同意之條件，倘未同意被上訴人在該土地上建屋，於
興建時，斷無不加以阻止，或追訴其偽造土地使用權同意書之理。是被上訴人辯稱上
訴人同意其在該土地上建屋云云，堪可採信。按共有人與其他共有人訂立共有物分割
或分管之特約後，縱將其應有部分讓與第三人，其分割或分管契約，對於受讓人仍繼
續存在，最高法院四十八年度台上字第一○六五號著有判例。大法官釋字第三四九號
解釋雖認應有部分之受讓人若不知悉有分管契約，亦無可得而知之情形，受讓人仍受
讓與人所訂分管契約之拘束，有使善意第三人受不測損害之虞，與憲法保障人民財產
權之意旨有違，上開判例在此範圍內，嗣後應不再援用。係基於保護不知其前手與其
他共有人間有分管契約存在之善意受讓人，而認該不知情之受讓人不受該分管契約之
拘束。本件被上訴人受讓許葉白等九人之應有部分，明知許葉白等九人與上訴人間有
上開協議，並由許葉白等九人交付特定土地，上訴人自應受該協議之拘束，同意被上
訴人在許葉白等分管之土地上建屋使用。被上訴人既依其前手與上訴人間上開之協議
，且經上訴人出具使用權證明書同意其在該土地建屋，則被上訴人占用系爭土地並非
無正當權源。從而，上訴人本於所有權，請求被上訴人拆屋還地，即屬無據，不應准
許。並說明本件事證已臻明確，兩造其餘攻擊防禦方法，於判決結果不生影響，不另
逐一審究。爰維持第一審所為上訴人敗訴之判決，駁回其上訴，經核於法並無違背。
又按當事人於訴訟上所為之自認，於辯論主義所行之範圍內有拘束法院之效力，法院
自應認當事人自認之事實為真，以之為裁判之基礎（本院二十六年上字第八○五號判
例參照）。查上訴人既自認原地主為林英一人及鄭沈配、許丙等二人之繼承人彼此協
議分配以建屋使用（見原審上字卷第二宗二○○頁正面、第三宗二九頁正面），且被
上訴人向原地主共有人之一許丙之繼承人許葉白等九人買受共有土地之應有部分，由
許葉白等九人交付所分管之系爭土地，為原審確定之事實。則原判決認定被上訴人依
其前手與上訴人間之協議，在其前手所分管之系爭土地上建屋使用，自有正當權源，
並無違法。上訴論旨，仍執陳詞，就原審取捨證據、認定事實之職權行使，指摘原判
決不當，求予廢棄，非有理由。
據上論結，本件上訴為無理由，依民事訴訟法第四百八十一條、第四百四十九條第一
項、第七十八條，判決如主文。
中      華      民      國    八十九    年      七      月      七      日
                              最高法院民事第二庭
                                  審判長法官  曾  桂  香
                                        法官  劉  延  村
                                        法官  劉  福  聲
                                        法官  黃  秀  得
                                        法官  陳  國  禎
      右正本證明與原本無異
                                              書  記  官
中      華      民      國    八十九    年      七      月     十八     日


司法院資訊處製作；財團法人民間司法改革基金會備份。
